臺灣臺北地方法院民事判決　　　　　　　 98年度建字第165號
原　　　告　百超工程有限公司
法定代理人　許登凱
訴訟代理人　邱晃泉律師
複 代理 人　詹芝怡律師
被　　　告　浩邦國際開發工程有限公司
法定代理人　黃麗玲
訴訟代理人　林麗瓊
上列當事人間給付工程款事件，本院於民國100年11月28日言詞
辯論終結，判決如下：
    主  文
被告應給付原告新台幣壹佰肆拾柒萬壹仟陸佰參拾捌元，暨自民
國九十八年七月三日起至清償日止，按年息百分之五計算之利息
。
原告其餘之訴駁回。
本判決第一項於原告以新台幣肆拾玖萬壹仟元供擔保後，得假執
行；但被告如以新台幣壹佰肆拾柒萬壹仟陸佰參拾捌元為原告預
供擔保，得免為假執行。
原告其餘假執行之聲請駁回。
訴訟費用由被告負擔十分之六，餘由原告負擔。
    事實及理由
一、按訴狀送達後，原告不得將原訴變更或追加他訴，但請求之
    基礎事實同一、擴張或減縮應受判決事項之聲明者，不在此
    限，民事訴訟法第255條第1項第2款、第3款分別定有明文。
    經查，本件原告起訴時訴之聲明為：被告應給付原告新台幣
    （下同）294萬1,861元，暨自起訴狀繕本送達之翌日起至清
    償日止，按年息百分之5計算之利息；願供擔保請准宣告假
    執行。嗣於訴訟繫屬中，原告於民國99年5月24日變更訴之
    聲明為：被告應給付原告287萬6,631元，暨自起訴狀繕本送
    達之翌日起至清償日止，按年息百分之5計算之利息；願供
    擔保請准宣告假執行。經核，原告就上開訴之變更追加所主
    張之基礎事實相同，僅將所請求內容減縮應受判決事項之聲
    明，揆諸前揭規定，應予准許。
二、原告起訴主張：
（一）被告浩邦國際開發工程有限公司前向內政部消防署（下稱
      消防署）承攬「中央災害應變中心、行政院災害防救委員
      會暨內政部消防署防救指揮系統及內部設施建置案」內裝
      設施工程（下稱消防署內裝設施工程），其中有關地下室
      及3-8樓及17樓水電等工程（下稱系爭工程），被告委由
      原告承作，約定工程總價577萬2,962元，如遇變更設計之
      增減工程，增減部分併尾款計算，付款方式為完工請款百
      分之80，驗收款於業主正式驗收後付款剩餘百分之20。系
      爭工程前後有二次變更設計，兩造於94年10月17日簽訂「
      採購發包確認單」。嗣被告另委託原告施作「消防署內裝
      設施工程」中之燈具安裝工程、雙孔插座附接地工程、空
      調高壓改低壓用電增設工程（下稱系爭追加工程）。上開
      工程已全部驗收，被告仍有287萬6,631元未付，包括系爭
      工程總價款尾款117萬8,427元，變更設計增減工程款部分
      129萬9,917元，系爭追加工程款46萬3,517元（包括燈具
      安裝工程16萬8,199元，雙孔插座附接地工程款10萬1,488
      元，空調高壓改低壓用電增設工程款19萬3,830元）（上
      開金額應扣除被告代付費用65,230元）。原告係依被告與
      業主消防署最終結算數量、金額，按系爭工程採購發包確
      認單所訂數量、金額，比例計算增減工程款。爰依承攬契
      約約定提起本訴，如被告否認與原告間就變更設計新增工
      程部分及追加工程部分有承攬關係，則依不當得利之規定
      請求被告返還其所受之利益。並聲明：被告應給付原告
      294萬1,861元，暨自起訴狀繕本送達之翌日起至清償日止
      ，按年息百分之5計算之利息；願供擔保請准宣告假執行
      。
（二）對被告答辯之陳述：
1.變更設計增減工程款部分：
    (1)有關變更設計增減工程款，原告與被告僅約定「增減部分
      併尾款計算」，至於核算方式並未約定。惟系爭工程完成
      後，必須經業主消防署驗收，其驗收結算數量為消防署所
      查核確認。且被告於96年3月6日浩字第9412-255號函亦表
      示：「本公司將依業主結算數量辦理貴公司之本工程結算
      。」因此原告以業主消防署最終結算數量、金額為基準，
      按系爭工程「採購發包確認單」所訂數量、金額，比例計
      算增減工程款，應屬合理有據。
    (2)被告要求原告提出之工程結算數量計算式、圖說標示及新
      增項目（含數量追加）變更理由、依據等資料，依約或依
      法，均非原告本於權利得提出者，亦非原告基於義務應提
      供者，原告是否提出計算式等資料，與本件權利之行使或
      義務之履行，實無關連。
    (3)本件工程雖為總價承包，然所謂總價承包，係限於在合約
      所定工作項目、材料、數量不變之情況下，承攬人不得以
      物價波動、原料、工資等上漲因素為由，另行要求加價，
      惟若因變更或追加減工程而致工作項目、材料、數量有所
      增減，工程價款應隨之增減，乃屬當然。被告辯稱本件工
      程係一式報價，依總價承攬之精神不得增減云云，實無理
      由。依被告與業主間之調解成立書（原證10），經查確有
      部分項目漏項及部分實作數量逾契約約定數量達10%。
    (4)被告答辯四狀所提工程會所訂「採購契約要項」之規定益
      可證實原告之主張，該要項第32條規定：契約價金以總價
      決標，且以契約總價給付，而其履約有下列情形之一者，
      得調整之。但契約另有規定者，不在此限。（一）因契約
      變更致增減履約項目或數量時，得就變更之加減帳結算。
      ...」亦即契約價金以總價決標者，除非契約另有規定，
      若因契約變更致增減履約項目或數量時，得就變更之加減
      帳結算調整之。
2.追加工程部分：
    (1)追加工程包括燈具安裝工程、雙孔插座附接地工程、空調
      高壓改低壓用電增設工程，均不屬原訂契約所約定之工程
      項目範圍，而係被告另行委託原告施作。原告於95年2月
      11日傳真雙孔插座接地工程之報價單予被告（原證4），
      經被告同意，原告亦照報價單所載項目完成。至燈具安裝
      工程及空調高壓改低壓用電增設工程，係因被告原包商無
      法施作，為求趕工，被告臨時央請原告施作，原告亦依被
      告指示完成。
    (2)燈具安裝工程、空調高壓改低壓用電增設工程，均不屬原
      告與被告間「採購發包確認單」所約定工程項目範圍。燈
      具安裝工程係列於被告向消防署所承攬工程之「建築工程
      」中之「天花板裝修工程」項下「燈具安裝工程」，並非
      原告原先承攬之「電氣、給排水、消防設備工程」。又原
      告所請求者，為「燈具安裝工程」之工資，並非燈具設備
      之材料費。空調高壓改低壓用電增設工程則列於新增之「
      B1F電氣室空調系統高壓改低壓幹線施作」工程項目（見
      原證7、8業主結算明細表），該二項工程都不在原告原先
      承攬工程範圍內（參原告附表4、原證8）。
    (3)雙孔插座附接地工程係被告另行委託原告施作之追加工程
      ，被告主張施工費已給付、單據係被告向台辰股份有限公
      司（下稱台辰公司）購買設備等情，為原告所否認，被告
      自應舉證證明之。原告為該工程所購買者，為Panasonic
      、National等廠牌之插座（原證11），被告所提被證33估
      驗計價照片，係原告因施作本件雙孔插座附接地工程所提
      供予被告者。該項係屬追加工程，且已由原告施作完成，
      為被告所自認。被告稱該項工程發包給崙曜電機有限公司
      （下稱崙曜公司）、賀辰有限公司（下稱賀辰公司）等公
      司，惟被證30係有關「發電機設備」之「連結銅排，軟銅
      帶」工程（被證30-4），被證31則係有關「匯流排Busway
      （不含軟銅帶及二次連接）工程」，與原告施作之「空調
      高壓改低壓用電增設工程」根本不同。
3.電纜、線材費用抵銷部分：
    (1)本件工程所使用之電線電纜材料約定係由被告提供，標單
      倒數第2行已清楚記載「電纜／線由浩邦購買」，故該部
      分費用437萬2,477元已自議價金額中扣除，扣除後即為系
      爭工程原定總價款577萬2,962元（1,014萬5,439元-437萬
      2,477元＝577萬2,962元）。
    (2)被告指稱原告恐將線料挪至其他工地使用云云，純屬虛捏
      誣篾之詞，被告所提供之線料，原告全部用於本件工程，
      毫無所剩。
4.逾期完工部分：
    (1)原告並未逾期完工。被告所指完工日95年6月2日為被告承
      攬業主內政部消防署全部工程之完工日。被告自內政部消
      防署承攬之消防署內裝設施工程中，僅「電氣、給排水、
      消防設備工程」之「幹線設備」、「照明分電盤設備」、
      「插座分電盤設備」、「照明插座設備」、「實驗室電源
      設備」、「空調動力設備」、「給排水設備」、「資訊影
      像門禁CCTV電源設備工程」、「廣播警示燈設備工程」等
      9項工程之部分工程，係被告發包予原告者。
    (2)被告所指「燈具安裝」、「浴廁設備組立」、「空調高壓
      改低壓用電增設工程」，被告均無法證明有所謂遲延情事
      。燈具安裝工程未能於95年3月31日完工，係因被告自己
      承攬之「天花板工程」未完工所致，必天花板工程完工，
      始能進行天花板之燈具安裝甚明。且燈具安裝、浴廁設備
      組立係屬追加工程，並非兩造間「採購發包確認單」所定
      工項，自無適用該確認單有關遲延扣款規定之餘地。又浴
      廁設備組立並非原告承攬之工程項目。被告所指前開3項
      工程並非原契約所承攬之工項，並未記載於兩造間採購發
      包確認單上，自無適用該確認單有關遲延扣款規定之餘地
      。
    (3)無論被告所指原告完工日為95年6月2日或95年6月25日，
      都是關於被告所承攬之消防署內裝設施全部工程，並非針
      對原告所施作之部分。被告以消防署工程結算驗收證明書
      （被證7）指稱原告完工日為95年6月2日，惟該消防署工
      程結算驗收證明書明明係針對被告所承攬業主消防署之全
      部工程（至少35項），並非針對原告所承攬之部分工程（
      僅其中9項部分），依消防署95年4月1日查勘會議紀錄，
      消防署所認定未完成之工項，均無原告所分包承攬之工項
      ，原告並無逾期完工情事。
三、被告則以下述理由，資為抗辯。並聲明：駁回原告之訴；如
    受不利判決，願供擔保免為假執行。
（一）被告已給付原告459萬4,535元，亦即工程施作總價之80%
      ，原告嗣後並未進行尾款請領，且未繳納保固保證金，再
      被告要求原告提出完工數量之計算式，以證明原告施作之
      數量，原告皆未理會。
（二）變更設計增減工程款部分：
      1.系爭工程被告所結算增減總金額為585萬8,724元（585
        萬8,724元-459萬4,535元＝85,762元，亦即增減工程款
        為85,762元）（惟被告嗣於答辯四狀改稱因變更設計增
        減工程款願給付原告10萬2,154元，再於綜合辯論意旨
        狀更正為10萬6,281元，見卷二第333頁、卷三第7頁、
        被證19），係以原標單單價及原告98年6月22日所提之
        結算數量為依據，扣除經被告業主查驗後數量不足之部
        分。原項目應以原兩造合約之單價乘以結算數量，新增
        項目則依兩造變更增減契約單價乘以數量計算，如無兩
        造變更增減契約則最多依被告業主所結算之單價計算。
      2.原工程施作範圍外之變更追加工程項目，被告已依據內
        政部消防署結算之數量及金額，於系爭工程之結算追加
        予原告。
      3.被告所承攬之消防署內裝設施工程前後辦理二次變更設
        計，該變更設計之施作範圍與契約相同。變更設計乃因
        資訊機房位移，但各層樓使用需求並未變更，僅使用空
        間位置變更。因此本件工程之設備增減差異不大，其施
        作量亦與契約圖之標示相當（增減皆未超過契約量之10
        %）。是以，因隔間變動所造成有關之本件工程項目，
        原告於施工期間配合進行數量增減之施作，應屬原告履
        約之義務。兩造原合意以「一式」報價之工資，依總價
        承攬之精神未予增減。
      4.被告於95年9月29日所提送審之結算書之機電管線數量
        乃含地下室發電機配電工程之施作數量，非屬系爭工程
        。被告向公共工程委員會申請與業主內政部消防署爭議
        調解之結算書內容中，雖有部分與原告所提之結算項目
        相同，但該申請調解之數量因含發電機等工程所作之管
        線料，及系爭工程被告代購材料之損料數量，故多項較
        原告提出予被告之結算數量多。如判決原告要求比照被
        告與業主內政部消防署間履約爭議調解後之數量，則除
        應扣除地下室發電機配電工程之施作數量，原告亦應分
        擔該爭議調解結果之逾期罰款，系爭工程所占逾期工程
        比重約89%，約250萬元。
（三）系爭追加工程部分：
      1.燈具安裝工程、空調高壓改低壓用電增設工程均在原告
        施作工程範圍內，並非追加工程，雙孔插座附接地工程
        屬於原告承攬契約之追加工程範圍內，已經給付工程款
        予原告。
      2.燈具非原告所安裝，係被告公司人員林俊燁等人所安裝
        。
      3.「空調高壓改低壓用電增設工程」部分為原告所施作，
        但不論本件工程契約或被告與業主間結算之項目名稱中
        均無該項工程名稱。該項目於被告與被告業主間第2次
        變更設計契約書中稱作「既設高壓空調表箱修改為低壓
        空調表箱（含銅排，支持及高壓電纜拆除及高壓盤電纜
        銜接）」之工項。該工項主要工程非原告施作，係崙曜
        公司所施作，為崙曜公司原契約之工項，係因崙曜公司
        該盤體於原告施作前調整2次，有新增低壓空調表箱，
        故於第2次變更時編列此項新增項目。「支持」項則為
        賀辰公司所施作。佈線纜、架係屬本件工程契約「三、
        幹線設備工程」為原告既應施作之項目，即使依被告業
        主調解後之比例來說，本件工程契約以「一式」報價之
        項目皆未有其複價10%以上之差異，故工資應無增減。
        且因原告於95年5月26日需增作線架（Cable Rack）之
        趕工施作，被告則已派林漢文等人協助打鑿修補B1F該
        機房二側空心磚。原告所述：「因被告原分包商無法施
        作或新增工項，為求趕工，被告臨時商請原告施作」，
        根本無此事實。但考量此「既設高壓空調表箱修改為低
        壓空調表箱」已增為變更設計項目，並部分已在結算書
        明列為「新增項目」，因原告配合部分僅有電纜佈設、
        始末端之結線及部分線架應增加施作工資（線架部分已
        另計價金），本項金額被告於結算書已同意追加並已於
        結算補貼原告工資15,000元，應為合理。
      4.原告所謂「雙孔插座附接地工程」，係資訊「插座設備
        」工程之項目，本件工程契約圖原來就有設計，其配管
        、配線及設備安裝等作業於原契約圖說中即已設計標明
        為需施作之工項，原告應履約施作。被告與業主間契約
        雖於標單上漏「插座設備」項，於變更設計將應補之「
        插座設備」追加予被告採購，然被告從未委請原告購買
        ，係被告向台辰公司所購買。
（四）電纜、線材費用應抵銷：
      1.原告通知被告代購之電纜、線材非標單上項目，或超過
        標單之數量，應扣除之。
      2.被告代辦之溢購電纜材料費為70萬1,962元（507萬
        4,439-437萬2,477）。
（五）逾期完工：
      1.消防署內裝設施工程於施工過程中遇變更增減，故展延
        限期完工日期至95年3月31日。因本件系爭工程尚未施
        作之項目亦遇部分變更增減，經被告通知限期完工日後
        ，原告已依變更設計圖說陸續施工，惟原告所承攬之本
        件工程（含94年10月21日、95年1月14日已確定之部分
        變更增減內容）於95年6月2日始被認定完工，總計逾期
        63日曆天，原告逾期完工，依約每延誤一日應扣總工程
        款千分之5，總計違約金為184萬5,522元（585萬8,724
        ×0.005＝29,294，29,294×63＝184萬5,522）。原告
        施作部分係於95年6月2日始經被告業主消防署查驗完成
        。消防署於95年4月1日至現場查勘，認定未完成項目：
        燈具安裝、浴廁設備組立，係原告原契約所承攬之工項
        ，原告顯有逾期完工之事實。
（六）由被告代辦之垃圾清運2,500元、鷹架搭設5,000元、動線
      防護3,000元、交屋清潔分擔57,730元，扣除已自原告請
      求款項扣除3,000元外，應自原告得請求款項扣除65,230
      元。
（七）是以，系爭工程尾款，依據被告彙整之結算金額587萬
      9,243元扣除已付金額459萬4,535元及未扣之前開代辦費
      用65,230元、電線電纜代辦費70萬1,962元、逾期違約金
      184萬5,522元，原告尚應給付被告132萬8,006元。
四、兩造不爭執事項：
（一）被告向消防署承攬消防署內裝設施工程，該工程經二次變
      更設計，於98年2月3日經消防署完成驗收程序。
（二）原告與被告於94年10月17日簽訂系爭工程契約（採購發包
      確認單），工程內容為地下室、3-8樓及17樓水電工程，
      約定於94年12月15日配管線完成（含設備安裝完成），95
      年1月15日前蓋板測試，如遇變更設計之增減工程，增減
      部分併尾款計算；系爭工程之電纜電線委由被告代辦，廠
      商於分次計價時，扣除已請領之線纜金額再開立發票請款
      。扣除兩造合意由被告代購電纜、線材之數量金額後，工
      程施作總價為577萬2,962元，被告已支付原告459萬4,535
      元，尚有117萬8,427元未付。
（三）原告請領款項應扣除垃圾清運費2,500元、鷹架搭設費
      5,000元、動線防護費3,000元、交屋清潔分攤費57,730
      元，扣除已自原告各期計價中扣除之3,000元，尚應扣抵
      65,230元，原告並因此減縮訴之聲明。
（四）消防署內裝設施工程已於98年12月31日保固期屆滿，系爭
      工程已無暫扣保固保證金之必要。
（五）被告分別以96年2月6日、96年3月6日浩字第9412-253號、
      第9412-255號函，請原告提出系爭工程之工程結算數量計
      算式、圖說標示及新增項目（含數量追加）變更理由、依
      據等相關結算資料。
五、本件之爭點及本院得心證之理由：
（一）系爭工程是否有變更設計增加工程？如有，原告請求之金
      額129萬9,917元有無理由？
1.消防署內裝設施工程有兩次變更設計工程，此為兩造所不爭，
  惟被告抗辯：僅係資訊機房位置變更，並不影響施作數量等語
  。是原告主張變更設計增加施作數量，自應舉證證明之，並說
  明其施作成本及合理報酬為何。
2.查原告主張系爭工程有變更設計增加工程，然並未舉出原告依
  變更設計所增加施作之工程項目、數量、單價為何，僅主張依
  被告與業主消防署間結算數量、金額為基準，按系爭工程「採
  購發包確認單」所訂數量、金額，比例計算增減工程款。細查
  系爭工程原告與被告間所簽訂之「採購發包確認單」及其所附
  標單，並未就各個施工項目之單價詳為標明，自無從依採購發
  包確認單所載之數量、單價與被告及消防署間結算數量比例計
  算增減。
3.再被告與消防署間雖有數量增加之結算，惟其各別項目又非「
  採購發包確認單」及其所附標單上原有記載之項目，例如原告
  所提出變更設計增減工程款總表中，幹線設備中之「Cable
  Rack：800mm×100mm」、「Cable Rack：300mm×100mm」、「
  Cable Rack：500mm×100mm」項目，即非「採購發包確認單」
  及其標單有記載之項目。即便原告主張該項目係屬變更設計後
  新增工程，亦應舉證證明原告施作之數量及其應得之承攬報酬
  數額。然原告全未舉證，就上開項目即逕以消防署與被告間調
  解前結算金額或調解後結算金額，認屬原告應取得之承攬報酬
  （如卷一第42頁所示），自難認其主張為可採。
4.又原告主張「四、照明分電盤設備」大項中「運什費及消耗品
  」、「工資」項應比照被告與消防署間調解後金額比例增加，
  惟該大項其他項目均無調整（見卷一第44-48頁），可見該大
  項變更設計之項目、數量並未達到顯著之差異，則何以原告請
  求「運什費及消耗品」、「工資」應比照被告取得之報酬隨之
  增加，未見原告說明。且原告原請求該項之工資4萬2千元，高
  於被告向消防署請求之原金額8,640元甚多，顯見不能以被告
  與消防署間契約內容一一比照認定原告得請求之報酬。原告仍
  應就其於變更設計增減工程上，增加之成本、施作之數量為何
  ，加以舉證。
5.原告主張「五、插座分電盤設備」大項中「工資」項請求金額
  為21,000元，惟被告與消防署就該項並無調解增加給付之金額
  （見卷一第53頁），再就「六、照明插座設備」大項中，原告
  請求之多項金額逕以被告與消防署間調解後結算金額據為其請
  求金額（卷一第54頁），亦即並無原告自己成本之計算、數量
  之提出，其主張顯然無稽。又原告於該大項下請求「燈具結線
  工資」33萬2,700元，該數額完全係被告與消防署調解爭議後
  消防署增加給付之數額，亦即依原告之請求，被告承纜工程後
  分包予原告，並無任何利潤，顯非合理，足見原告請求之數額
  並無實據，並非可採。
6.原告於98年6月22日向被告提出之「契約價金追加減帳詳細表
  」（被證1，卷一第101頁），亦僅向被告請求932,861元（計
  算式：887,525元＋營業稅差額45,336元＝932,861元），惟
  本件起訴請求竟就變更設計增加工程請求129萬9,917元，顯有
  虛增，其請求129萬9,917元，自不可採。
7.惟被告亦不否認變更設計部分原告有施作，並同意給付原告10
  萬6,281元（內含被告就空調高壓改低壓用電增設工程同意給
  付原告之15,000元及附計營業稅5%，應予扣除，即扣除15,750
  元，餘90,531元），則原告此部分請求於90,531元之範圍內，
  為有理由，逾此範圍之請求，為無理由。
8.原告另主張如被告否認與原告間就變更設計新增工程部分有承
  攬關係，則依不當得利之規定請求被告返還其所受之利益，惟
  被告依其與消防署間爭議調解之程序增加取得之報酬，並未使
  原告受有何損害。原告未舉證其因此受損害，且受損害之數額
  為何，其依不當得利之法律關係請求，亦無理由。
（二）燈具安裝工程、空調高壓改低壓用電增設工程是否為原契
      約約定範圍？燈具安裝工程是否為原告所施作？雙孔插座
      附接地工程屬於原告承攬契約之追加工程，被告是否已給
      付報酬予原告？如上開工程原告有施作，且屬追加工程，
      則原告得請求之金額為若干？
1.被告先以燈具安裝工程、空調高壓改低壓用電增設工程均在原
  告施作工程範圍內，並非追加工程等情置辯，並自認燈具安裝
  工程、空調高壓改低壓用電增設工程均為原告所施作無誤（99
  年5月24日言詞辯論筆錄，卷二第9頁），惟嗣後否認燈具安裝
  工程為原告所施作。
2.經查，依原告與被告間「採購發包確認單」及其標單所示，並
  無燈具安裝項目，且證人林俊燁亦證稱：燈具安裝之挖孔、補
  強工作，正常是屬於水電工程，但要看合約才知道等語明確（
  100年9月29日言詞辯論筆錄，卷四第237頁），況被告於95年4
  月28日發函予消防署，表示原契約漏列燈具結線及安裝工料費
  用，燈具共約2,218盞，安裝工料成本為每盞200元，有被告95
  年4月18日浩字第9412-142號函在卷可佐（卷二第133-135頁）
  ，足認燈具安裝之項目為原契約所漏列，則被告再委由原告施
  作，與一般經驗法則相符。是被告主張燈具安裝項目為原告與
  被告間原契約所涵蓋，自難憑信。
3.被告否認燈具安裝工程為原告所施作，並舉證人即被告公司員
  工柯婉鈴、林俊燁為證。然證人柯婉鈴證稱：關於燈具，我沒
  有全程在工地現場，但我最後去有看到我們公司的員工林俊燁
  在挖孔，燈具要先挖孔才能裝進去，我只有看到原告有結線跟
  把燈放上去...最高開始是有燈具，消防署要求我們將天花板
  拿下來，要裝一些線，所以將天花板還有燈具拆下來，後來水
  電部分完成之後才裝回去等語（100年9月29日言詞辯論筆錄）
  ，證人林俊燁證稱：燈具安裝工作應施作挖孔及補強，應該算
  是由我及林永烈所施作，可能沒有全部做，還有其他人稍微幫
  忙。（燈具之挖孔及補強工作為何是由被告公司現場監工人員
  施作？）工地趕時間。（有關燈具部分有何工作屬原告實際所
  施作？）燈應該多少有做到等語（100年9月29日言詞辯論筆錄
  ），是依上開證人之證詞，燈具安裝部分被告公司人員雖有參
  與安裝，然原告亦有施作甚屬顯然。參以負責本件工程監工之
  許宗熙建築師事務所所出具之監工日報表所載（卷四第94頁、
  第103頁、第110頁、第116頁、第122頁、第125-130頁），95
  年3月28日起仍有燈具安裝等工項仍未進場施作，且有天花板
  復原工項尚未完成，一直至95年4月14日燈具安裝工項仍未完
  工，而消防署內裝設施工程預定完工日期為95年3月31日，足
  認當時工地因趕工緣故，原告確有參與施作部分燈具安裝。原
  告雖有施作部分燈具安裝工程，惟原告並未說明其施作之數量
  並提出佐證，參以被告與原告均有施作，認應以其請求金額之
  一半，即原告請求16萬8,199元之半數即84,100元（元以下四
  捨五入）為有理由，逾此之請求，為無理由。
4.空調高壓改低壓用電增設工程是否為原契約約定範圍？
(1)被告抗辯稱考量「既設高壓空調表箱修改為低壓空調表箱」已
  增為變更設計項目，並部分已在結算書明列為「新增項目」，
  因原告配合部分僅有電纜佈設、始末端之結線及部分線架應增
  加施作工資（線架部分已另計價金），本項金額被告於結算書
  已同意追加並已於結算補貼原告工資15,000元等語，則被告並
  不否認原告有施作原告所稱之「空調高壓改低壓用電增設工程
  」，且該部分工程係經消防署為第二次變更設計，僅抗辯該部
  分並非追加工程，係屬其與原告間原約定之幹線工程範圍內，
  且僅願補貼原告工資15,000元，並已結算予原告。惟此部分工
  程既經變更設計，被告抗辯為其與原告於94年10月17日簽約所
  涵蓋之範圍，即無理由。再被告抗辯其已結算15,000元予原告
  一情，已於變更設計增減工程款項下予以扣除，併此敘明。
(2)被告另舉施工照片、崙曜公司、賀辰公司與被告間之採購發包
  確認單、請款單、統一發票等件（參被證15、16、30、31），
  主張「MAC42既設開關箱電纜與銅排銜接處理」、「既設高壓
  空調電表箱改低壓表箱」項目為崙曜公司、賀辰公司所施作，
  惟依上開資料不能看出崙曜公司、賀辰公司有施作該等項目，
  其主張自難憑採。
(3)查消防署與被告間結算時，就「新增B1F電氣室空調系統高壓
  改低壓幹線施作」項下，有關「配線另料」、「Cable Rack：
  300mm×100mm」、「電纜架彎頭及另件」、「配吊架及固定另
  件」、「拆除及開孔修補費」、「運什費與消耗品」、「
  MAC42既設盤體銜接處理」、「既設高壓空調電表箱改低壓表
  箱工料」等項，均未有所增減，有消防署內裝設施工程水電工
  程結算爭議差異明細表在卷可參（卷二第281頁），惟佐以原
  告與被告間標單，並無「Cable Rack：300mm×100mm」、「
  MAC42既設盤體銜接處理」、「既設高壓空調電表箱改低壓表
  箱工料」、「高壓改低壓申請用電作業費」等項，有標單在卷
  可憑（卷一第12頁），則上開項目確為原告有施作而為原契約
  範圍外，原告於本項工程所得請求之金額應為「Cable Rack
  ：300mm×100mm」、「MAC42既設盤體銜接處理」、「既設高
  壓空調電表箱改低壓表箱工料」、「高壓改低壓申請用電作業
  費」等項（計算式：16,000＋12,000＋15,000＋15,000＝
  58,000），而原告上項請求金額並未逾被告向消防署所請求之
  金額（參消防署內裝設施工程水電工程結算爭議差異明細表，
  卷二第281頁），應屬合理。再查上開配線另料、電纜架彎頭
  及另件、配吊架及固定另件、拆除及開孔修補費、運什費與消
  耗品等項，其數量於消防署與被告間結算時，依「三、幹線設
  備」項下所載明細，均未有所增減，有原告提出之變更設計增
  減工程款總表在卷可參（卷一第41-42頁），自難認此等項目
  有何增加材料之情，原告復未舉證證明，是該等項目自應予刪
  減。又此部分工程雖屬追加工程，然僅有上開3項材料增加，
  其餘原告主張應計入之材料並無增加之情，業經說明如前，則
  原告主張該「空調高壓改低壓用電增設工程」之工資為87,600
  元，工資部分亦應依材料刪減比例隨之減少（申請用電作業與
  施工無關，不應列入，計算式：43,000÷184,600＝23.29%，
  87,600×23.29%＝20,402元），是原告就「空調高壓改低壓用
  電增設工程」部分所得請求之金額共計為78,402元，再加計5%
  營業稅，共得請求82,322元。
5.被告自認「雙孔插座附接地工程」屬於原告原承攬之追加工程
  範圍內，且被告已有給原告施工費用（99年5月24日言詞辯論
  筆錄），惟嗣否認為追加工程，以該項工程係「插座設備」工
  程之項目，工程契約圖原來就有設計，其配管、配線及設備安
  裝等作業於原契約圖說中即已設計標明為需施作之工項等語置
  辯。然被告與業主消防署間工程契約書原來就有該部分設計，
  並非可依此逕認係原告與被告間兩造合意約定為契約之內容，
  被告復未證明前開自認與事實不符，自不得為自認之撤銷。再
  被告提出其與台辰公司間之採購發包確認單，欲證明插座係被
  告另向台辰公司所購，惟被告提出之採購發包確認單、統一發
  票、規格明細（參被證25），經原告否認其文書之真正（卷二
  第418頁），被告復未證明其真正，自不得作為認定事實之證
  據。又原告提出95年2月11日報價單（原證4，卷一第271頁）
  、材料及施工照片（原證11，卷二第422-426頁），堪認其主
  張為真實。末查，被告於95年4月18日發函向消防署請求增列
  費用，表示插座及插座安裝費用漏列，數量為564組，發包成
  本約1組350元，有被告95年4月18日浩字第9412-142號函在卷
  可參（卷二第135頁）在卷可稽，核與原告請求插座施工數量
  相符。綜合上情，堪認原告有施作插座564組，其請求金額
  101,488元，為有理由。
（三）被告抗辯代購電線電纜費用70萬1,962元（原主張為22萬
      4,592元）應予扣除，有無理由？
1.被告主張其代原告購買之電纜電線費超過契約約定之437萬
  2,477元部分，係屬溢購，應由原告付擔70萬1,962元（507萬
  4,439-437萬2,477元），然原告否認有溢購之事，抗辯其自被
  告處取得之電纜電線均用於系爭工程。被告主張有溢購，且原
  告並未將被告所代購之電纜線用於系爭工程，自應舉證證明之
  。
2.經查，依被告提出之客戶對帳單、統一發票、請款單、貨單、
  銷貨單（即被證12，卷二第238-265頁），計算其總額僅為
  4,477,015元，非被告主張之507萬4,439元。再被告並未提出
  何證據可證明其所代購之電線電纜遭原告用於其他工程而非系
  爭工程，自難認被告主張代購電線電纜費用抵銷原告承攬報酬
  一節為可採。
（四）被告主張原告逾期完工，其逾期違約金為184萬5,522元，
      有無理由？
1.被告主張消防署內裝設施工程展延限期完工日為95年3月31日
  ，而原告所承攬之系爭工程於95年6月2日始被認定完工，總計
  逾期63日曆天，依約每延誤一日應扣總工程款千分之5，總計
  違約金為184萬5,522元（585萬8,724×0.005＝29,294，
  29,294 ×63＝184萬5,522）。然查，消防署內裝設施工程經
  消防署認定實際竣工日期為95年6月25日，已逾核定工期86日
  ，然經公共工程委員會調解，認定應再給予被告32日、27日之
  工程期間，是逾期日數為27日，此有公共工程委員會調解成立
  書；內政部消防署工程結算驗收證明書在卷足參（卷二第279
  頁、第421頁；卷一第294頁），則消防署內裝設施工程逾期之
  日應認為95年5月29日。
2.被告主張原告完工日期為95年6月2日，又消防署於95年4月1日
  至現場查勘，認定未完成項目：燈具安裝、浴廁設備組立，係
  原告原契約所承攬之工項，原告顯有逾期完工之事實。惟卷內
  並無證據可認原告完工日期為95年6月2日，且95年6月2日係消
  防署開始驗收日期，有內政部消防署工程結算驗收證明書（卷
  一第294頁），是無從認定原告實際完工日期為95年6月2日。
  再依許宗熙建築師事務所出具之監工日誌觀之（卷四第148頁
  、第181頁），95年4月30日除新增燈具安裝外，並無原告施工
  項目，95年5月29日已無任何可認係原告承攬之工作項目未完
  成。綜上，被告主張原告逾期完工，應處以違約金一節，無證
  據證明，其主張抵銷，自無理由。
六、系爭工程總價款除電纜、線材之費用外，為577萬2,962元，
    被告已支付原告459萬4,535元，尚有117萬8,427元未付，此
    為兩造所不爭，是系爭工程尾款部分，被告尚應給付117萬
    8,427元予原告甚明。加上工程變更設計部分被告同意給付
    之9萬531元（即10萬6,281元扣除15,750元），及追加工程
    部分26萬7,910元（計算式：84,100＋82,322＋101,488元＝
    267,910），共計153萬6,868元，扣除兩造不爭執應由原告
    負擔之垃圾清運費、鷹架搭設費、動線防護費、交屋清潔分
    攤費等費用共計65,230元，被告尚應給付原告147萬1,638元
    （計算式：1,178,427＋90,531＋267,910＝1,536,868，
    1,536,868－65,230元＝1,471,638元）。從而，原告依承攬
    之法律關係請求被告給付如主文第1項所示之金額及利息，
    為有理由，應予准許，逾此範圍之請求，為無理由，應予駁
    回。
七、原告及被告均陳明願供擔保，請求宣告假執行及免為假執行
    ，就原告勝訴部分，核無不合，爰酌定相當擔保金額，准予
    宣告假執行及免為假執行。至於原告敗訴部分，其假執行之
    聲請因訴之駁回而失所依據，應併予駁回。
八、據上論結，本件原告之訴為一部有理由，一部無理由，依民
    事訴訟法第79條、第390條第2項、第392條第2項，判決如主
    文。
中    華    民    國   100    年    12    月    28    日
                  民事第二庭    法  官  林欣苑
以上正本係照原本作成。
如對本判決上訴，須於判決送達後20日內向本院提出上訴狀。如
委任律師提起上訴者，應一併繳納上訴審裁判費。
中    華    民    國   100    年    12    月    28    日
                                書記官  詹雪娥